臺灣彰化地方法院民事判決　95年度簡上字第34號
上　訴　人　丙○○
訴訟代理人　葉玲秀律師
被上訴人　　乙○○
　　　　　　　　　　　　號
訴訟代理人　曹宗彝律師
複代理人　　洪毓良律師
上列當事人間請求拆屋還地事件，上訴人對於中華民國九十五年
二月八日本院北斗簡易庭九十四年度斗簡字第一二六號第一審判
決提起上訴，本院於民國九十六年一月十日言詞辯論終結，茲判
決如下：
    主  文
上訴駁回。
第二審訴訟費用由上訴人負擔。
    事實及理由
一、被上訴人起訴主張：坐落於彰化縣二水鄉○○段九十四、九
    十四之一一、九十四之一八等地號土地（下稱系爭土地）為
    被上訴人所有，而上訴人未得被上訴人之同意下，無權占用
    被上訴人所有上開系爭土地如原審附圖（即彰化縣田中地政
    事務所九十三年四月二十二日測量成果圖）所示編號(1)面積
    ０
    ．０五平方公尺磚牆、編號(2)面積六．八八平方公尺磚造平
    房【以上屬九十四之一一地號】；編號(3)面積０．七０平方
    公尺磚牆、編號(4)面積九七．九七平方公尺磚造平房【以上
    屬九四之一八地號】；編號(5)面積一．五四平方公尺磚牆、
    編號(6)面積一．二０平方公尺磚造平房、編號(7)面積二０二
    ．九０平方公尺水泥地及盆栽樹木等【以上屬九四地號土地
    】。本件兩造間並無互易契約之存在。為此，爰依民法第七
    百六十七條之規定，請求判決上訴人應將上開系爭土地如原
    審附圖）所示編號(1)面積０．０五平方公尺磚牆、編號(2)面
    積六．八八平方公尺磚造平房【以上屬九十四之一一地號】
    ；編號(3)面積０．七０平方公尺磚牆、編號(4)面積九七．九
    七平方公尺磚造平房【以上屬九四之一八地號】；編號(5)面
    積一．五四平方公尺磚牆、編號(6)面積一．二０平方公尺磚
    造平房、編號(7)面積二０二．九０平方公尺水泥地及盆栽樹
    木等【以上屬九四地號土地】之地上物拆除及地上作物剷除
    ，並將土地返還被上訴人。並聲請願供擔保請准宣告假執行
    。再補稱：
（一）按互易雖為諾成契約，惟依民法第一百五十三條之規定，
      其契約仍應符合當事人互相表示意思一致之要件。所謂互
      易契必要之點，參照最高法院四十年台上字第一四八二號
      判例所稱：「當事人締結不動產買賣之債權契約，固非要
      式行為，惟對於契約必要之點意思必須一致，買賣契約以
      價金及標的物為其要素，價金及標的物，自屬買賣契約必
      要之點，苟當事人對此兩者意思未能一致，其契約即難謂
      已成立。」，而互易土地之複雜程度又高於買賣，故有關
      土地坐落之位置、面積、價值及互易之比例、履行期限等
      ，均為互易契約成立所必要之要素。參以實務上因不動產
      交易契約過程複雜且標的價值較高，縱使法律未要求履行
      書面之要式行為，惟當事人間為求慎重，通常會以書面契
      約方式，約定標的位置、面積、權利內容、給付方式及稅
      賦負擔等事項以免日後爭執。本件依上訴人所述，在兩造
      洽談有關互易土地時，曾有代書協助處理，是雙方如果確
      有成立互易契約，依據前揭說明，兩造豈可能未對前述事
      項詳為約定，並委由代書以書面方式載明內容並簽名為證
      ？既然兩造間未對互易一事以書面詳為約定，足見雙方對
      於契約必要之點尚未達一致之合意，縱使兩造曾就互易一
      事磋商，但顯然因意思表示無法達成一致，互易契約並未
      成立。
（二）又上訴人一再主張兩造間有互易契約存在，係以證人張金
      、張日及陳進德之陳述為其依據，惟前揭證人之證詞
      均無法說明兩造已對契約必要之點達成合意，充其量不過
      可知雙方曾對互易一事進行磋商，實無從以此認為兩造間
      之互易契約業已成立。故原審判決對上開三位證人之證述
      不予採納，然上訴人主張上開三位證人非上訴人之鄰居，
      其證詞不至於偏頗，原審認定有誤云云，尚有誤解。另上
      訴人主張證人甲○○與上訴人有刑事糾紛，所言不足採信
      等語。經查上訴人並未具體指摘證人甲○○之證言有何與
      事實不符或矛盾而不可採之處，徒以證人與上訴人間有糾
      紛，即指摘原審採證有誤，實難認其所指為真，況依證人
      甲○○於本院所述，其係先認識上訴人等人一節觀之，其
      並無偏袒被上訴人之理，其證詞自屬可信。
（三）另上訴人主張訴外人張金、張日要求須確保上訴人之
      房屋得以保留始願出售系爭土地予被上訴人，故兩造於民
      國八十九年十二月十二日在系爭土地現場達成互易之協議
      ，訴外人張金、張日等人始與被上訴人簽約賣地一節
      。經查，被上訴人於八十九年九月二十八日與訴外人張國
      良、張國雄、張國賓、張文振訂立書面買賣契約購買系爭
      土地之持分；於八十九年十一月六日與訴外人張家誠訂立
      書面契約購買其於前述土地之持分；於八十九年十二月十
      二日與訴外人張金訂立書面買賣契約購買其於前述土地
      之持分，於九十年十月三十日與訴外人張日訂立書面契
      約購買其餘前述土地之持分，而被上訴人買受系爭土地之
      最後付款日更在九十一年十一月二十四日，可見被上訴人
      購買系爭土地之過程係歷經年餘，時間甚長，若其等真有
      附帶被上訴人須與上訴人互易之條件始願出售，豈有在如
      此漫長之時間裡，均未加以主張或要求？故上訴人前揭主
      張與事實不符。再觀之證人張金、張日出賣自己之土
      地予被上訴人時，均先訂立書面契約，並要求被上訴人應
      將系爭土地共九十七．五坪無條件移轉登記予上訴人及陳
      景惠，明訂於買賣契約書中，則更為重要之土地互易怎會
      在契約書中完全隻字不提，益證兩造間互易契約並未成立
      。
（四）再上訴人主張因兩造互易契約已經成立，故被上訴人與前
      手買賣時並未要求前手就上訴人之占用事實作任何處理。
      惟被上訴人縱未於買賣時要求前手處理上訴人占用事實，
      仍可自行循法律程序加以排除，當時僅係因兩造間曾論及
      考慮是否互易，故一時之間未處理上訴人占用問題，不能
      以此推定互易契約已經成立。另上訴主張其亦有向被上訴
      人之前手張日購買部分土地，而於被上訴人將九十四地
      號土地辦理移轉所有權過戶並分割之同時，被上訴人亦將
      上訴人應分得之位置分於上訴人現地上物占用位置之鄰處
      ，以證明兩造有互易之約定。然上訴人所提之調解筆錄，
      成立日期為九十二年二月二十一日，如兩造確於八十九年
      十二月十二日成立互易契約，則於調解時何不一併處理互
      易土地一事，而毋須再行分割，反先進行分割？足見雙方
      並無互易契約之關係。
（五）上訴人復主張系爭土地上原由上訴人種植之龍眼樹、檳榔
      樹等，均讓被上訴人僱請怪手拆除，以證明雙方已成立互
      易契約，原審漏未審酌此一有利上訴人之主張云云，惟上
      訴人僅提出拍攝日期不詳之照片數張，實難證明其所主張
      之事實為真，且此縱屬真實，亦無從證明兩造間已對互易
      契約之必要之點達成合意。至被上訴人請人對系爭土地規
      劃建築設計藍圖，僅屬被上訴人於考量是否與上訴人進行
      土地互易前之參考。蓋被上訴人既欲於當地投資建築房屋
      ，上訴人提出互易土地之構想，被上訴人自會先進行規劃
      、評估，亦不能以此認定兩造互易契約已成立。
（六）按契約有預約與本約之分，兩者異其性質及效力，預約權
      利人僅得請求對方履行訂立本約之義務，不得逕依預約之
      本約內容請求履行，亦不能因此即認本約業已成立；又預
      約與本約之區分，在於將來依所訂之契約履行是否須另訂
      本約。諸如土地買賣時，已對買賣坪數、價金、繳納價款
      、移轉登記期限等經明確約定，並約定照所訂契約履行，
      給付內容已經明確特定，將來已無訂立買賣本約之必要時
      ，即屬本約而非預約（最高法院六十一年度台上字第九六
      四號判例、六十四年度台上字第一五六七號判例參照）。
      是縱使兩造曾預就將來可能互易土地一事協議，充其量亦
      不過屬於互易之預約。當時對於登記面積與實際使用面積
      是否一致，尚未知悉，兩造須待進一步測量面積、鑑界之
      後，視結果再進一步決定是否訂立本約。嗣後因上訴人之
      土地登記面積與實際使用面積不符，無法繼續締結本約，
      可知兩造之真意係認須先經測量確定位罝及面積後，始能
      協議互易契約之給付內容，是縱使曾對系爭土地測量、鑑
      界，亦無從以此推定互易契約業已成立。
（七）查上訴人於原審時一再主張兩造間有互易之契約，卻於上
      訴時追加主張本件兩造縱未成立互易契約，被上訴人行使
      權利有違誠信原則云云。惟上訴人此一主張，已與原審時
      其主張互易契約存在之攻擊防禦方法有別，核屬提出新攻
      擊防禦方法，而上訴人提出此一新攻擊防禦方法，並無民
      事訴訟法第四百四十七條各款所列之例外情形，自不得於
      上訴時提出。
（八）按權利之行使，不得違反公共利益，或以損害他人為主要
      目的。行使權利，履行義務，應依誠實及信用方法，民法
      第一百四十八條定有明文。惟權利之行使，不得以損害他
      人為主要目的者，係指行使權利，專以損害他人為目的之
      情形而言，若為自己之利益而行使，縱於他人之利益不無
      損害，然既非以損害他人為主要目的，即無該條之適用，
      最高法院著有六十九年台上字第一０七九號判例可資參佐
      。本件上訴人主張被上訴人於購買系爭土地時即已知悉該
      地上有上訴人之建物，詎料被上訴人買受系爭土地後竟出
      爾反爾主張返還系爭土地，認有違背誠信原則。惟查系爭
      土地之前手縱基於其被繼承人張在亨與上訴人間之約定而
      未對上訴人行使拆屋還地之權利，然該約定不過屬債權關
      係，不得拘束被上訴人，被上訴人自有權排除上訴人之無
      權占有。被上訴人繼受前手之土地而對上訴人行使除去妨
      害請求權，縱使事先已知悉上訴人之建物坐落於系爭土地
      上，不過屬兩造間有意協商互易契約之動機，兩造嗣因互
      易契約協商未成，被上訴人只得依法行使權利，實難謂有
      何造成對方信賴後又出爾反爾，違反誠實信用之處。從而
      被上訴人購買系爭土地，目的乃建築房屋之用，其依法行
      使權利，雖足使上訴人蒙受不利，惟被上訴人並非以損害
      他人為主要目的。此外，上訴人亦無法說明被上訴人行使
      拆屋還地之權利，係如何專以損害他人為目的，故被上訴
      人自無違反誠信原則行使權利之情況存在。
（九）綜上所述，本件上訴人主張兩造間有互易關係存在，並無
      法舉證以實其說，而上訴人所謂被上訴人行使權利有違誠
      信原則部分，乃屬新攻擊防禦方法，法院自無庸審酌。況
      本件被上訴人行使正當權利，亦無違背誠實信用之處，原
      審判決被上訴人勝訴，見解誠屬妥適無誤，上訴人之上訴
      顯無理由，應予駁回。
二、上訴人則以：
（一）本件系爭土地原為訴外人張再亨所有，張再亨於四十四年
      二月十九日出售其中四厘參毛參系與上訴人及其兄黃銀象
      ，當時登記聲請時發生問題，改將同段第九十六地號四厘
      參毛參系移轉登記上訴人及黃銀象，但實際買賣確係第九
      十四地號，故張再亨係將二水鄉○○段第九十四地號交付
      上訴人及黃銀象使用，並永遠讓上訴人等人使用。嗣黃銀
      象將其所有權二分之一出售上訴人取得，上訴人於購買系
      爭土地後，即建築房屋迄今使用四十餘年，此為張再亨之
      繼承人從未向上訴人主張任何權利之原因。日前張再亨之
      繼承人張金、張日等人擬出售系爭土地時，與被上訴
      人接洽後，被上訴人已知悉系爭土地上有上訴人之地上物
      ，被上訴人因此與訴外人張金、張日、上訴人於八十
      九年十二月十二日在系爭土地現場，達成由上訴人以名下
      同段第九十六地號土地互易上訴人目前現占有系爭土地上
      面積，而上開協議達成後，張金、張日等人與被上訴
      人訂立買賣契約，並辦理所有權移轉登記完畢，且上訴人
      亦已將互易所須辦理文件等交付被上訴人所找之代書甲○
      ○辦理，詎代書甲○○聲請鑑界後，竟未得上訴人同意，
      擅自以所持上訴人交付之文件等資料，將上訴人原有之同
      地段第九十六地號土地面積四百二十平方公尺，同意縮減
      為三百三十五平方公尺。嗣被上訴人更以此為由，毀約不
      願履行與上訴人間之互易契約，此部分業經被上訴人代理
      人於九十三年十月二十八日調解程序時自認：「因測量結
      果面積縮減，無法互易。」等語在卷。
（二）被上訴人擬於分割前之彰化縣二水鄉○○段第九十四地號
      土地興建房屋，因此陸續向此地段之共有人購買土地，嗣
      後被上訴人再向張金、張日購買其等之應有部分時，
      對於上訴人在系爭土地上建屋居住使用，並於同地段之第
      九十六地號土地亨有所有權，因此同意與上訴人以一坪換
      一坪之方式互易雙方土地。兩造間訂有互易契約一事，業
      經證人張金、張日於原審證稱：被上訴人買上開土地
      時，兩造有約定該二筆土地地號有誤，要與上訴人無條件
      辦交換，一坪換一坪，被上訴人當時有同意，後來又反悔
      不辦。證人陳進德於九十三年十月二十八日在原審證稱：
      聲請人同意九十四號土地與九十六號土地之前如有占用願
      彼此交換時，伊有在場，當時要買賣寫契約書，事後約至
      代書處寫等語可稽。
（三）兩造間業已成立互易契約，並已將土地互易之位置具體約
      定，即就互易之現場位置達成一致，此部分係就上訴人原
      占用之位置經雙方協議後，以上訴人之現場圍牆（現旁邊
      加立電線桿）邊緣為界，成一直線，供上訴人交換使用，
      界線以外，則交予被上訴人使用，故現場原由上訴人種植
      之龍眼樹、檳榔樹等，均讓被上訴人以怪手拆除。且兩造
      約定互易之位置，亦有被上訴人於系爭土地上委請專人所
      規劃之建築設計藍圖可稽，即兩造業已口頭成立互易契約
      ，被上訴人並就上訴人於系爭土地上之占用部分留為空白
      ，而於上訴人所有與其達成互易之同地段之第九十六地號
      土地規劃建築房屋，被上訴人已自承互易土地後，可保持
      整批建物規劃之完整，況製作建築規劃藍圖，需花費金錢
      委請專人繪製，若非兩造已成立互易契約，依社會常情又
      豈會繪製如此詳盡之建築規劃圖，而圖中將上訴人所有之
      同地段第九十六號土地規劃興建房屋，是兩造確實已達成
      土地互易契約，並已就土地之互易位置達成共識，此由被
      上訴人委請建築師所繪製之建築藍圖至明。
（四）被上訴人係因上訴人所有之同地段第九十六地號土地鑑界
      後面積縮減為三百三十五平方公尺，始毀約不願履行互易
      契約，然縱使上訴人所有之同地段第九十六地號土地面積
      減少，但上訴人占用系爭土地之面積，經彰化縣田中地政
      事務所測量後共計為三百十一點二四平方公尺，則上訴人
      亦足以履行與被上訴人先前成立之互易契約，是被上訴人
      並無片面毀約之理。被上訴人竟以上訴人將辦理互易土地
      所需之文件交付被上訴人所找之代書甲○○辦理相關手續
      ，惟甲○○未經上訴人同意，持上訴人委託辦理互易土地
      事項所交付之印章，偽蓋在上訴人願意將所有同地段第九
      十六地號土地面積縮小之同意書上，持向彰化縣田中地政
      事務所申請變更登記為由，要求重新協商互易位置，上訴
      人不同意，被上訴人即毀約，否認互易之存在，兩造間既
      已成立有效之互易契約，則上訴人使用系爭土地，即非無
      權占有，被上訴人訴請上訴人拆屋交地，實無理由等語置
      辯，並補稱：
（１）訴外人張金、張日（即張在亨之繼承人）等人擬出售
      系爭土地時，與被上訴人接洽後，被上訴人已知悉系爭土
      地上有上訴人居住長達四十餘年之建物於上，且訴外人張
      金、張日等人必須確保上訴人之系爭房屋得以保留下
      始願意出售系爭土地於被上訴人，故兩造及訴外人張金
      、張日乃於八十九年十二月十二日在系爭土地現場，達
      成『以一坪換一坪』之方式，由上訴人以名下同地段之第
      九十六地號土地互易目前上訴人占用系爭土地上面積，訴
      外人張金、張日因見上訴人之系爭房屋得以保存下，
      始與被上訴人簽訂買賣契約，並辦理所有權移轉登記完畢
      ，上開情形，業經證人張金、張日等二人於原審到庭
      證稱：「（問：乙○○買土地情事知否？）答：．．．原
      告買時被告土地上已有建物，是跟我們兄弟三人買的，買
      時兩造有約定該兩筆土地地號有誤，要與被告無條件辦交
      換一坪換一坪，原告當時有同意，後來又反悔不辦。．．
      ．兩造有當面談妥。」（見原審九十三年七月二十七日調
      解程序筆錄第三頁）、「（問：原告購買土地前，原告與
      被告是否互易？）答：有，時間不記得了，約八十九年十
      二月十二日在代書甲○○處，於土地未分割前約定九十四
      號土地與九十六地號之前如有占用願彼此交換。當時聲請
      人有同意，有協議成立，僅有口頭約定。當時有同意要交
      換，我們才同意賣。」（見原審九十三年十月二十八日調
      解程序筆錄第三頁）等語，是兩造間確實已達成土地互易
      之約定，詎原審錯誤認定證人張金、張日為上訴人之
      鄰居進而認定渠等之證詞難免偏頗，而為不利上訴人之認
      定，顯屬有誤。
（２）被上訴人陸續購買系爭土地，乃是被上訴人透過訴外人陳
      進德仲介買賣契約，而兩造業已達成土地互易契約，訴外
      人張金、張日二人始與原告簽訂買賣契約書一情，由
      證人陳進德九十三年十月二十八日於原審到庭證稱：「聲
      請人（即被上訴人）同意九十四號土地與九十六地號之前
      如有占用願彼此交換時，我有在場，當時要買賣寫契約書
      ，事後約定至代書處寫。」等語可稽，詎原審錯誤認定證
      人陳進德為上訴人之鄰居，證人陳進德證言偏頗云云，事
      實上陳進德乃是被上訴人所找之仲介人，證人陳進德亦對
      於雙方間之契約內容，知之甚詳，不可能以不實之證詞使
      得土地買賣契約無端波折，造成被上訴人迄今無法使用系
      爭土地，而影響其所得收取之佣金，是原審以錯誤之基礎
      不採信證人陳進德之證稱，反採信與上訴人間有刑事糾紛
      之訴外人甲○○所陳，是原判決就證據之取捨，實與常情
      相違，亦難令上訴人心服。
（３）被上訴人雖現為系爭土地之所有權人，惟被上訴人購買系
      爭土地之時，已明確知悉上訴人在系爭土地上建屋居住使
      用久遠，是被上訴人買受該系爭土地時，因與上訴人已達
      成土地之互易約定，故被上訴人與前手買賣時並無要求前
      手就上訴人之占用事實，須作任何之處理；再者，被上訴
      人並因上訴人亦有向被上訴人之前手張日等購買部分之
      土地，而於被上訴人將九十四地號土地辦理移轉所有權過
      戶並分割之同時，被上訴人亦將上訴人應分得之位置分於
      上訴人現地上物占用位置之鄰處，即同地段九十四之十及
      九十四之四地號土地，是以上事實，亦足證兩造之互易契
      約業已成立。
（４）按互易契約為諾成契約，是當事人已就互易契約之重要之
      點，如標的物（於本案中即指互易之土地地號）及互易面
      積達成合意，契約即為成立。本件兩造已對於以同地段、
      相同之比例之相鄰九十四、九十六地號土地進行互易達成
      合意，有原審到庭之證人張金、張日及陳進德之證稱
      可稽，故互易契約之成立要素均已合意。況且上訴人亦是
      基於與被上訴人已達成互易契約，始將互易所須辦理之文
      件等交付被上訴人所找之代書甲○○辦理，故交付所有權
      狀等文件是為辦理互易土地，而非僅係為鑑界而已。本件
      兩造當事人已對於互易之土地及互易之方式（即就上訴人
      原占用之位置，以上訴人之現場圖牆現旁邊加立電線桿）
      邊緣為界，成一直線，界線以內，端視上訴人占用之面積
      坪數，以一坪換一坪之方式，由上訴人之同地段第九十六
      號土地與被上訴人互易）達成合意，故兩造間已成立有效
      之互易契約，且本件兩造間土地之互易本無涉及價金補償
      、補償多寡計算等問題，又稅賦之負擔、代書規費等事項
      ，於社會一般交易上均有慣例可循，此等事項縱兩造尚未
      一一言明，然亦不足以動搖影響兩造業已達成互易契約，
      故原審上開認定顯屬不當。又被上訴人於原審審理之初，
      完全否認與上訴人間曾有互易土地之過程，嗣上訴人提出
      人證、事證後，被上訴人始改口陳述與上訴人曾談及互易
      土地但無法達成云云，由被上訴人前後反覆不一之說詞，
      益證被上訴人否認與上訴人間有互易契約存在一情，顯與
      事實不符。
（５）縱認兩造間尚未成立有效之互易契約，惟被上訴人提起本
      件訴訟，其行為有違誠信，亦有權利濫用之嫌：（I）被
      上訴人擬購買系爭土地前，委由仲介人陳進德與訴外人張
      金、張日等人接洽之際，即已知悉系爭土地上有上訴
      人居住長達四十餘年之建物，且訴外人張金、張日等
      人必須確保上訴人之系爭房屋得以保留下始願意出售系爭
      土地，故對於訴外人張金、張日等人而言，渠等乃信
      賴被上訴人不會拆除上訴人之房屋下，始同意出售系爭土
      地與被上訴人，而上訴人亦信賴兩造已達成互易之契約，
      居住之房屋得以保存，始未對於被上訴人與訴外人張金
      、張日等人簽訂土地買賣契約提出異議，詎被上訴人見
      已買受系爭土地成為所有權人，竟不顧當初之約定，竟具
      狀起訴拆屋還地訴訟，被上訴人此一出爾反爾前後矛盾行
      為，顯與誠信原則有違。（II）本件被上訴人既知訴外人
      張金、張日等人基於渠等之被繼承人張在亨與上訴人
　    有備忘錄存在，而不能訴請上訴人拆屋還地下，而仍願意
      買受系爭土地所有權，縱設被上訴人之物上請求權果真存
      在，惟其權利之行使，已致善意之上訴人受有拆屋還地不
      測之損害，被上訴人之行為實已屬權利濫用及有違誠信原
      則，並有害及上訴人原本可以基於備忘錄主張有權占有之
      權利；再者，被上訴人既明知上訴人對其前手張金、張
      日，有請求移付系爭土地債權存在，而可以先要求過戶
      登記系爭土地，卻仍執意受讓致使上訴人上開債權陷於不
      能實現，自難謂被上訴人非債權之侵害，基於「惡意不受
      保護原則」，尤難認其物權之效力應優先於上訴人之債權
      。本件被上訴人於上開情形下，仍願受讓系爭土地，堪認
      被上訴人於買受系爭土地時有默許上訴人繼續使用系爭土
      地之意，執此被上訴人自難指上訴人為無權占有系爭土地
      。
（６）被上訴人辯稱：『查上訴人主張被上訴人行使權利有違誠
      信原則，已與原審時其主張互易契約存在之攻擊防禦方法
      有別，核屬提出新攻擊防禦方法』云云，惟上訴人於原審
      九十三年六月八日所提出之民事答辯狀即已主張被上訴人
      提起本件訴訟有違民法第一百四十八條之規定，是被上訴
      人前開所辯，顯無理由。
（７）綜上所述，本件兩造間確實已達成互易土地之契約，上訴
      人訴請拆屋還地顯無理由，而互易契約本不以書面之訂立
      始能成立，上訴人與被上訴人達成互易契約時不知訂立書
      面致使被上訴人得以毀約進而起訴欲拆除上訴人居住長達
      四十餘年之系爭建物，爰請求駁回被上訴人之訴。
三、原審對於被上訴人之請求，判決上訴人全部敗訴，並依職權
    宣告假執行，上訴人不服提起上訴，並聲明：(一)原判決廢棄
    。(二)被上訴人在第一審之訴駁回。(三)第一、二審訴訟費用由
    被上訴人負擔；被上訴人則聲明：(一)上訴駁回。(二)上訴費用
    由上訴人負擔。
四、兩造不爭執之事項：
（一）本件系爭土地（其中九十四之一一及九十四之一八地號土
      地，均自同段九十四地號土地分割而來），原為訴外人張
      再亨所有，張再亨於四十四年二月十九日出售其中四厘參
      毛參系於上訴人丙○○及兄黃銀象，惟當時登記聲請時卻
      將同地段之第九十六地號四厘參毛參系移轉登記於上訴人
      及黃銀象，但實際買賣確係第九十四地號，故張再亨係將
      九十四地號土地交付由上訴人及黃銀象使用，並永遠讓上
      訴人等人使用。嗣黃銀象將其所有權二分之一出售上訴人
      取得，上訴人並於購買系爭土地後，即建築房屋，迄今使
      用四十餘年。嗣張在亨之繼承人張金、張日等人，將
      系爭土地出賣與被上訴人。
（二）系爭土地，現為被上訴人所有，而上訴人在被上訴人所有
      上開系爭土地上有如原審附圖（即彰化縣田中地政事務所
　    九十三年四月二十二日測量成果圖）所示編號(1)面積０．
      ０五平方公尺磚牆、編號(2)面積六．八八平方公尺磚造平
      房【以上屬九十四之一一地號】；編號(3)面積０．七０平
      方公尺磚牆、編號(4)面積九七．九七平方公尺磚造平房【
      以上屬九四之一八地號】；編號(5)面積一．五四平方公尺
      磚牆、編號(6)面積一．二０平方公尺磚造平房、編號(7)面
      積二０二．九０平方公尺水泥地及盆栽樹木等【以上屬九
      四地號土地】之事實。
（三）訴外人張金、張日等人與被上訴人就系爭土地所訂立
      之買賣契約，已辦理所有權移轉登記完畢後，並由被上訴
      人所找之代書甲○○為兩造洽商有關系爭土地交換之事宜
      ，嗣甲○○承辦上開互易事件後，因聲請鑑界後，將上訴
      人之同地段之第九十六地號土地面積四百二十平方公尺，
      聲請更正為三百三十五平方公尺，致使兩造間之互易契約
      無法辦理。
五、兩造爭執之事項：
（一）兩造間之互易契約是否有效成立。
（二）被上訴人之行為有無違反誠信原則或權利濫用。
六、得心證之理由：
（一）按當事人主張有利於己之事實者，就其事實有舉證之責任
      ，民事訴訟法第二百七十七條前段定有明文。查被上訴人
      依民法第七百六十七條規定請求上訴人應將系爭土地上，
      如原審附圖所示編號(1)面積０．０五平方公尺磚牆、編號
      (2)面積六．八八平方公尺磚造平房【以上屬九十四之一一
      地號】；編號(3)面積０．七０平方公尺磚牆、編號(4)面積
      九七．九七平方公尺磚造平房【以上屬九四之一八地號】
      ；編號(5)面積一．五四平方公尺磚牆、編號(6)面積一．二
      ０平方公尺磚造平房、編號(7)面積二０二．九０平方公尺
      水泥地及盆栽樹木等【以上屬九四地號土地】拆除與剷除
      ，並將土地返還被上訴人。上訴人則抗辯其非無權占用系
      爭土地，並稱兩造間有互易契約存在，惟此為被上訴人所
      否認，上訴人自應就所主張有利之積極存在事實負舉證責
      任。
（二）查本件兩造原本固有互易之意願，惟仍應先進行測量土地
      之位置、面積，方得決定本約之內容，此觀兩造均同意就
　    系爭土地委託測量鑑界之情，即足以推知。嗣後發現登記
      之面積與事實上使用者，有不符之狀況，無法繼續訂立本
      約一直迄今，亦為兩造所不爭。而依訂約過程及內容，可
      證兩造當時真意亦均認需經測量確定位置及面積後，始能
      協議確定互易契約之要素，但經測量後因被告之土地面積
      縮小，雙方又對於變更後之標的無法達成意思合致，致兩
      造嗣後即未再有新的互易契約協議。
（三）證人張金、張日雖於原審證稱：「原告有跟我們說要
      買土地合建，九十年間就有說，有九十四及九十六地號二
      筆，原告買時被告在系爭土地上已有建物，是跟我們兄弟
      三人買的，買時兩造有約定該二筆土地地號有誤，要與被
      告無條件交換，一坪換一坪，原告當時有同意，後來又後
      悔不辦，我們地號九十四，被告為九十六。買九十四地號
      時被告已有蓋房子，蓋房子已蓋四十幾年，原告已知此事
      實，九十年申請鑑界時我們才知被告占用。」；「伊等都
      沒有看過伊父親與被告簽定之備忘錄」；「（原告購買土
      地前，原告與被告是否有互易？）有，時間不記得了，約
      八十九年十二月十二日在代書甲○○處，於土地未分割前
      約定九十四號土地與九十六地號之前如占用願彼此交換，
      當時聲請人有同意，有協議成立，僅有口頭約定。」等語
      。證人陳進德亦證稱：「我有在場，當時要買賣寫契約書
      ，事後約定至代書處寫。」等語（參原審九十三年七月二
      十七日調解筆錄第三頁、九十三年十月二十八日調解筆錄
      第三頁）。然證人張金、張日與上訴人就系爭土地仍
      有因其等之父與上訴人間之約定，而負有變更登記之義務
      ，故其等所為之證述有偏頗之虞，且對於互易契約內容之
      要素，雙方係如何約定均無法一一詳述，雖對有一坪換一
      坪之約定，然依其所陳應僅屬預約之表示；況上開證人張
      金、張日自己出賣土地予被上訴人時，均先訂立書面
      契約，怎會不知倘雙方確有意思合致，即應訂立書面契約
      ？故其等證人所述，應係混淆互易契約之成立，與互易契
      約本約成立間之差別，尚不足以認定兩造間確有互易契約
      存在。另證人陳進德僅證述：當時要買賣寫契約書，事後
      約定至代書處寫等語。並未證述兩造有互易契約存在，且
      如已成立互易契約，其等當日至代書處何以未曾書立互易
      契約？是證人陳進德上開證述，亦不能證明兩造間確已成
      立互易契約。又互易契約如有效成立，何以上訴人不訴請
      被上訴人履行契約？縱上訴人所述張再亨將二水鄉○○段
      第九十四地號土地交付為上訴人及黃銀象使用，並永遠讓
      上訴人等人使用屬實，且上開情事有張再亨書寫之備忘錄
      一紙可憑，然此充其量僅係同意上訴人無償使用，並無對
      抗被上訴人（其後取得系爭土地所有權）之效力，亦不能
      據此認定上訴人有何具體法律上權利得占有被上訴人之土
      地。
（四）證人甲○○於原審證稱：「當時相對人有與聲請人談到要
      互易，但沒有談成；沒有談到占用九十四地號部分如何處
      理。」等語（參原審九十三年十月二十八日調解筆錄第三
      頁），再於本院九十五年十一月二日準備程序時證稱：張
      金等人與被上訴人要訂立契約時一起到伊的事務所，當
      時有談到張金的父親有賣部分土地予上訴人，但還沒有
      過戶，張金兄弟與被上訴人有約定，土地過戶到被上訴
      人名下後，要無條件過戶這筆二水鄉○○段九十四地號土
      地給上訴人，當時上訴人也有到場，這部分的土地已經過
      戶給上訴人，與本件互易無關；而九十四及九十六地號土
      地互易之事，是他們事後有談，但沒談成，伊有參與，被
      上訴人說要上訴人先將九十六地號土地鑑界，鑑界結果面
      積與土地登記謄本不符，而且互易的面積、位置也談不攏
      ，也沒有談到面積不符時互相找補的問題；是在所有土地
      買完之後才談互易的事，當時買土地時並沒有附條件，只
      有約定要抽出九十七．五坪，張金三兄弟各三十二．五
      坪，這是要給陳景惠與上訴人，且這部分被上訴人已經履
      行過戶給上訴人等人等語。按互易土地之複雜程度遠高於
    　土地買賣，關於土地之位置、面積、互易之比例、是否需
      價金補償、補償多寡之計算等事項，均為互易契約之要素
      ，需全部達於合致，互易契約始謂成立。衡諸一般土地買
      賣，當事人除會要求先行測量外，均會訂立書面，記明標
      的物之位置、履約日期及其他賦稅規費等約定，以免日後
      爭執，故上訴人主張本件係以口頭約定契約之全部內容，
      即與常情不符且違反經驗法則。又本件上訴人占用九十四
      地號之土地面積為三百十一．二四平方尺，而登記為其所
      有之九十六地號土地經更正後之面積為三百三十五平方公
      尺，二者相差二十三．七六平方公尺，如要互易，則涉及
      土地之位置、面積、稅賦及找補等問題，均屬必要之點，
      非如證人張金及張日所證述一坪換一坪如此簡易，本
      件兩造爭執之互易契約，就上開要件均無合意，堪認證人
      甲○○所為證述兩造尚未談妥互易之條件為真實。又兩造
      曾於九十二年二月二十一日在彰化縣二水鄉調解委員會就
      二水鄉○○段九十四之四地號（即證人甲○○所證述無條
      件過戶之部分）達成調解成立，有上訴人提出之調解筆錄
      在卷可按，如兩造確於八十九年十二月十二日成立互易契
      約，則於調解時何不一併處理互易土地一事，而毋須再行
      分割，反先進行分割，益證兩造間就系爭土地之互易契約
      內容尚未達成一致合意。
（五）上訴人再主張兩造間業已成立互易契約，並已將土地互易
      之位置具體約定，即就互易之現場位置達成一致，此由現
      場原由上訴人種植之龍眼樹、檳榔樹等，均讓被上訴人以
      怪手拆除及被上訴人於系爭土地上委請專人所規劃之建築
      設計藍圖可稽等語。然查上訴人所有之龍眼樹、檳榔樹等
      均種植在系爭第九十四地號土地上，其本負有拆除之義務
      ，不能因其同意被上訴人拆除，即推定互易契約業已成立
      。又被上訴人雖在第九十六地號土地規劃建築房屋，繪製
      藍圖，然其所繪製之藍圖與上訴人所欲互易土地之面積並
      不相符，亦不能就此認定其等就互易土地之相關位置已達
      合致，無從推定互易契約業已成立。
（六）上訴人另主張被上訴人訴請拆屋還地有違誠信原則及權利
      濫用之情事等語。被上訴人雖認上訴人此一主張，與其在
      原審主張互易契約存在之攻擊防禦方法有別，核屬提出新
      攻擊防禦方法，依民事訴訟法第四百四十七條之規定，不
      得於上訴時提出等語。查上訴人於九十三年六月八日在原
      審所提出之民事答辯狀即已主張被上訴人提起本件訴訟有
      違民法第一百四十八條之規定，有該民事答辯狀附於原審
      卷可稽（原審卷第五十二頁至五十六頁），是上訴人上開
      主張，非屬提出新攻擊防禦方法，先予敘明。
      按權利之行使，不得違反公共利益，或以損害他人為主要
　　　目的；行使權利，履行義務，應依誠實及信用方法，民法
　　　第一百四十八條定有明文。而所謂誠信原則，係指一切法
  　　律關係，應各就其具體的情形，依正義衡平之理念加以調
　    整，而求其妥適正當；民法第一百四十八條係規定行使權
      利，不得以損害他人為主要目的，若當事人行使權利，雖
      足使他人喪失利益，而茍非以損害他人為主要目的，即不
　　　在該條所定範圍之內（最高法院九十一年度台上字第七五
　　　四號判決，四十五年台上字第一０五號判例意旨參照）。
  　　經查：（１）被上訴人向張金、張日購買系爭土地時
　    ，並未附帶任何條件，業據證人甲○○於本院證述明確。
      又證人張金、張日於原審雖證述兩造間有談及互易之
      事，但亦未證述其等買賣系爭土地予被上訴人時，有附帶
      條件，已如前述。系爭土地之前手縱基於其被繼承人張在
      亨與上訴人間之約定而未對上訴人行使拆屋還地之權利，
      然該約定不過屬債權關係，不得拘束被上訴人，被上訴人
      繼受前手之土地而對上訴人行使除去妨害請求權，縱使事
      先已知悉上訴人之建物坐落於系爭土地上，不過屬兩造間
      有意協商互易契約之動機，兩造嗣因互易契約協商未成，
      被上訴人依法行使權利，依前揭最高法院判決意旨觀之，
      難謂有何造成對方信賴後又出爾反爾，違反誠實信用之處
      。（２）被上訴人購買系爭土地，目的乃建築房屋之用，
      其依法行使權利，雖足使上訴人蒙受不利，然就其主觀上
      係為建屋出售，並非專以損害上訴人為主要目的。此外，
      上訴人亦無法說明被上訴人行使拆屋還地之權利，係如何
      專以損害上訴人為目的，依前揭判例意旨觀之，被上訴人
      亦無權利濫用之情事。（３）再按契約有預約與本約之分
      ，兩者異其性質及效力，預約權利人僅得請求對方履行訂
      立本約之義務，不得逕依預定之本約內容請求履行；當事
      人之一方不依預約訂立本約，則依誠信原則，他方非不得
      另行請求給付違約金，縱約定之違約金額過高，亦僅係法
　　　院得否核減問題（最高法院六十一年度台上字第九六四號
　　　判例意旨、六十八年度台上字第三六八三號判決意旨參照
　　　）。本件兩造曾約定系爭第九十四地號及九十六地號土地
  　　，以一坪換一坪之方式互易，然未就其土地之位置、面積
    　、互易之比例、稅賦之負擔、過戶之日期、是否需價金補
      償、補償多寡之計算及代書規費等事項而為約定，業經證
      人張金、張日、甲○○等人證述明確，已如前述。且
      被上訴人亦認兩造曾預就將來可能互易土地一事協議，充
      其量亦不過屬於互易之預約等語。是本件確有成立系爭土
　    地之互易契約之預約，則依前開判決及判例意旨觀之，上
      訴人雖不得逕依預定之本約內容請求被上訴人履行，然其
      得否另行請求被上訴人履行訂立本約，或請求損害賠償，
      則屬另一問題，併予敘明。
七、揆諸前揭說明，上訴人所提出之上開書證、人證等，並無法
    證明兩造間之互易契約業已有效成立，亦不能證明被上訴人
    之行使權利有何違反誠信原則或權利濫用之情事。從而，被
    上訴人依民法第七百六十七條之規定，請求上訴人拆屋還地
    ，即屬正當，自應准許。原審為上訴人敗訴，並依職權為假
    執行之宣告，核無不合，上訴意旨指摘原判決不當，求予廢
    棄，為無理由，應予駁回。
八、本件事實已臻明確，兩造其餘攻擊防禦方法，均與本件判決
    結果不生影響，無一一審究必要，並予敘明。
九、據上論結，本件上訴為無理由，依民事訴訟法第四百三十六
    條之一第三項、第四百四十九條第一項、第七十八條，判決
    如主文。
中　　華　　民　　國　　96　　年 　　1　　月　　24　　日
                民事第二庭    　審判長法　官　康弼周
                                      法  官　詹秀錦
                                  　　法  官　陳秋錦
以上正本係照原本作成。
本件不得上訴。
中　　華　　民　　國　　96　　年　 　1　　月　　24　　日
                            　　　    書記官　蘇美苓
